臺灣高等法院民事判決　　　　　　　　94年度建上易字第18號
上　訴　人　拓通工程企業有限公司
法定代理人　侯啟台
訴訟代理人　張志新律師
被　上訴人　立電股份有限公司
法定代理人　蘇嘉屏
訴訟代理人　呂燕來
上列當事人間請求給付承攬報酬事件，上訴人對於中華民國94年
4 月12日臺灣板橋地方法院93年度建字第39號第一審判決提起上
訴，本院於94年11月8日言詞辯論終結，判決如下：
    主  文
上訴駁回。
第二審訴訟費用由上訴人負擔。
    事實及理由
甲、程序方面：
    被上訴人立電股份有限公司法定代理人變更為蘇嘉屏，有經
    濟部股份有限公司登記表附卷可稽，並於本院具狀承受訴訟
    （見本院卷第78-81頁），於法尚無不合，應予准許。
乙、實體方面：
一、上訴人主張：訴外人榮福股份有限公司（下稱榮福公司）承
    攬台電北北區民國（下同）91年度配電外線工程帶料發包工
    程，嗣轉包予被上訴人施作，因被上訴人無法獨力完成乃於
    91年7月1日轉包予伊施作（下稱系爭工程）。系爭工程完工
    後，經雙方會算，被上訴人應給付伊系爭工程之工程款新臺
    幣（下同）2,328,388元，雙方同意先行保留1,200,000元，
    嗣被上訴人將系爭工程再轉包予訴外人上琉企業有限公司（
    下稱上琉公司），而由伊將剩餘材料悉數移交於上琉公司，
    並無短缺；詎被上訴人於完工後，以伊移交予上琉公司之材
    料短缺為由，扣留其餘1,128,388元工程款拒不給付； 又縱
    令材料短缺，亦屬伊與上琉公司間之關係，與被上訴人無涉
    ，被上訴人不得以此為由扣留系爭工程款，爰依承攬報酬請
    求權之法律關係，求為判決：被上訴人應給付上訴人1,128,
    388元及自起訴狀繕本送達翌日起至清償日止， 按年息5%計
    算之利息等語。
二、被上訴人則以：系爭工程係由台電公司帶料發包，所有材料
    均由台電公司提供，原由榮福公司承包後轉包予伊，伊再轉
    包予上訴人，然為方便起見，台電公司允許上訴人以榮福公
    司名義直接向台電公司領取材料。嗣兩造終止系爭承攬契約
    ，伊並將系爭工程再轉包予上琉公司，上訴人自應將剩餘材
    料移交予上琉公司，惟上訴人共短缺：(一)25kv交連PE電纜短
    少2539公尺（每公尺單價376元）、(二)15kv交連PE風雨線（
    1/C鋼心鋁線AWG#2黑）短少151.5公尺（每公尺單價61 元）
    、(三)15kv交連PE風雨線（1/C鋁質477MCM）短少991公尺（每
    公尺單價200元）、(四)25kv交連PE電纜（1/C#1黑）短少17 5
    公尺（每公尺單價153元）（下稱系爭短少材料）， 合計價
    值1,188,880元。 又依台電北北區營業處91年度乙工區配電
    外線工程帶料發包契約第17條規定：領用器材浪費或機具設
    備非自然消耗之毀損，無法修配復原或遺失時，承攬人應照
    折舊後狀態以同工程規範者賠還，或內購設備（包括器材）
    照市價加10%按設備淨值計算， 如屬遺失或被竊盜者除照前
    開規定償價外，另加扣償價10%，故伊應賠償1,426,656元（
    計算式：1,188,880元×120%＝1,426,656元），爰就上訴人
    請求之工程款中主張抵銷等語，資為抗辯。
三、本件原審對於上訴人之請求，為其敗訴之判決，上訴人聲明
    不服，提起上訴，上訴聲明，求為判決：被上訴人應給付上
    訴人1,128,388元及自起訴狀繕本送達翌日起至清償日止，
    按年息5%計算之利息。被上訴人答辯聲明則求為判決駁回上
    訴。
四、兩造不爭執點：
  (一)上訴人於91年7月1日承攬被上訴人台電北北區91年度配電外
    線工程帶料發包工程；上訴人提出之兩造承攬契約書為真正
    （見原審卷(一)第8-11頁）。
  (二)上訴人承作之系爭工程嗣經兩造終止系爭承攬契約，由上琉
    公司繼續施作上訴人未完成之工作，上訴人並依兩造之協議
    將台電公司之材料交付予上琉公司。
  (三)上訴人承作之系爭工程，經兩造會算結果，其工程款為2,32
    8,388元，兩造同意保留1,200,000元，被上訴人尚欠1,128,
    388元。
  (四)被上訴人所提之台電公司材料計價表（見原審卷(一)第47-48
    頁）形式上為真正。
  (五)被上訴人與台電公司間之契約約定如台電公司提供之材料遺
    失或被竊者，除照市價加10%按設備淨值計算以現金賠償償
    價外，另加扣償價10%（見原審卷(一)第49頁）。
  (六)本件訴訟標的為兩造間91年7月1日承攬契約之承攬報酬請求
    權。
五、兩造爭執點：
  (一)上訴人有無同意另保留工程款1,000,000元， 待會算系爭短
    少材料清楚後再行請求？
  (二)上訴人交付予上琉公司之材料有無短缺？又系爭材料短少若
    干？上訴人應賠償被上訴人之金額若干？
  (三)被上訴人得否以上訴人短缺材料為由，拒絕給付本件承攬報
    酬？
六、上訴人主張伊於91年7月1日承攬被上訴人台電北北區91年度
    配電外線工程帶料發包工程即系爭工程，嗣兩造合意終止系
    爭承攬契約，由上琉公司繼續施作上訴人未完成之工作，上
    訴人並依兩造之協議將台電公司之材料交付予上琉公司，上
    訴人承作之系爭工程經兩造會算結果，其工程款為2,328,38
    8元， 因被上訴人自行購買及台電公司交付之材料短缺，兩
    造合意就被上訴人自行購買之材料短缺部分由被上訴人先行
    保留1,200,000元工程款， 待兩造會算清楚後再行給付之事
    實，業據上訴人提出系爭承攬契約書影本1件、計價表影本1
    件（見原審卷(一)第8-13頁）為證，並為兩造所不爭執，自堪
    信為真實。
七、爭點一： 上訴人有無同意另保留系爭工程款1,000,000元，
    待會算系爭短少材料清楚後再行給付？
    被上訴人主張：系爭工程係由上訴人以榮福公司直接向台電
    公司領用材料，因系爭承攬契約終止後由上訴人交接予上琉
    公司時發生材料短少情事，故上訴人另同意保留工程款1,00
    0,000元， 待上訴人與上琉公司將系爭短少材料會算清楚後
    ，再由被上訴人給付，上訴人請求給付系爭工程款尚屬無據
    等語，並提出律師函影本1件為證（見原審卷(一)第43-44頁）
    。惟查該律師函係由被上訴人委託楊雅棠律師發函予上訴人
    ，其內容略謂：被上訴人向榮福公司承攬系爭工程，由上訴
    人施工，因上訴人對部分工程無法完成，乃委由上琉公司承
    接，然因上訴人與上琉公司交接台電公司供料之材料時發生
    短缺情事，目前尚未結算清楚，故由被上訴人暫時保留系爭
    工程之工程款1,000,000元， 待上訴人與上琉公司結算清楚
    後，再俟情形交付，而委託律師告知上訴人等語，但為上訴
    人所否認，且核閱該律師函性質僅屬被上訴人告知上訴人保
    留系爭工程款1,000,000元之單方意思表示， 尚難認上訴人
    亦同意保留系爭工程款1,000,000元， 故被上訴人抗辯上訴
    人已同意保留系爭工程款1,000,000元等語，自乏依據。
八、爭點二：上訴人交付予上琉公司之材料有無短缺？系爭材料
    短缺若干？上訴人應賠償被上訴人之金額若干？
  (一)上訴人主張其交付予上琉公司之材料並無短缺，縱有短缺亦
    屬上訴人與上琉公司間之爭執，與被上訴人無涉；被上訴人
    則抗辯上訴人自台電公司受領之材料嗣後交接予上琉公司時
    發生短缺，價值共計1,188,880元， 依被上訴人與台電公司
    間之契約約定，須加計20%賠償予台電， 故被上訴人共受有
    1,426,656元之損害， 爰主張與上訴人之系爭工程款債權抵
    銷等語。
  (二)按給付無確定期限，或債務人於清償期前得為給付者，債權
    人就一時不能受領之情事，不負遲延責任；但其提出給付時
    ，由於債權人之催告，或債務人已於相當期間前預告債權人
    者，不在此限，民法第236條定有明文。 又在債權人遲延中
    ，債務人雖僅就故意或重大過失負其責任， 同法第237條亦
    定有明文，惟仍須債務人已提出給付，始有前開規定之適用
    。
  (三)被上訴人抗辯上訴人因系爭工程向台電公司領用之材料發生
    短缺：1.25kv交連PE電纜短少2539公尺（ 每公尺單價376元
    ）、2.15kv交連PE風雨線（1/C鋼心鋁線AWG#2黑）短少151.
    5公尺（每公尺單價61元）、3.15kv交連PE風雨線（1/C鋁質
    477MCM）短少991公尺（每公尺單價200元）、4.25kv交連PE
    電纜（1/C#1黑）短少175公尺（每公尺單價153元）， 價值
    共1,188,880元等語，業據其提出字據影本1件、材料計算表
    影本1件、計價表影本2紙為證（見原審卷(一)第45-48頁）。
  (四)核閱卷附之上開字據記載：「11/22拓通欠上琉材料：U預力
    10.5m：6支、木橫擔2400：6支、交連電纜500：2539m、 交
    連風雨線#2：151.5m、交連風雨線477：2291m、交連PE電纜
    15kv#：175m、鍍鋅角鋼90×90：6245公斤81@、C壓接250-2
    /0：126、C壓接60-125：89、H接線環477：42只、高分子避
    電器：50具。陳根盛」，其中交連電纜500：2539m、交連風
    雨線#2：151.5m、交連風雨線477：2291m、交連PE電纜15kv
    #：17 5m共計4項材料，並以螢光筆註記。 上訴人及證人陳
    根盛雖均否認該字據上關於陳根盛之簽名及指印為真正（見
    原審卷(二)第6-7頁）， 惟經本院受命法官當庭命證人陳根盛
    簽名及捺指印（見本院外放證物袋），經肉眼與上開字據上
    簽名與指印比對結果，兩者確屬相符。又證人蘇武龍於本院
    證稱：於交接時材料確實有減少，所以才讓陳根盛蓋指模、
    簽名，字據上簽名及指印是陳根盛的等語（見本院卷第57頁
    ）。是上訴人及證人陳根盛否認該字據之簽名及指印非真正
    乙節，尚非可採。且證人陳根盛於原審仍自承前開字據上螢
    光筆註記部分確實係短少之材料及數量無誤（見原審卷(二)第
    6頁）， 是上訴人施作系爭工程，確實有如被上訴人抗辯規
    格及數量之材料發生短少，如上開字據所載，堪予採信。
  (五)證人陳根盛證稱：「是由我代理上訴人辦理交接，交接時材
    料有短少，本來材料沒有少，上琉去搬時少了4捆， 之前我
    看了2個月都沒有短少。 我是交接給證人蘇武龍及上琉的老
    闆梁先生，我去上琉公司跟他們2人說我要離開了， 叫他們
    派人去看，結果他們沒有派人去看，所以材料才會短少，我
    叫他們派人去時他們已接手2個月進場施作了， 都一直沒有
    派人去搬材料，所以後來材料才會短少4捆」、 「螢光的部
    分就是後來少的材料及數量。」（見原審卷(二)第2頁）、「
    （問：證人去上琉公司叫蘇武龍及梁先生派人去顧材料前是
    否已辦理材料點交？）之前已辦理點交，是跟證人蘇武龍及
    上琉公司李先生辦理的，辦點交時有簽材料單的交接書面，
    上面有證人蘇武龍及李先生的簽名，短缺部分是因為他們當
    場沒有搬走所以沒有在交接單上簽名，後來少了之後蘇武龍
    及李先生就不願在交接單上簽名，而另外簽一張單據表示材
    料短少4捆， 被上訴人是要求我們東西交接完就退場，沒有
    跟我們講確定的退場日期」等語 （見原審卷(二)第6-7頁）。
    查兩造間既未約定確定之退場日期，亦未約定確定之材料交
    接日期，兩造間關於由上訴人將材料交接予上琉公司之債務
    ，自屬無確定期限之債務。
  (六)證人蘇武龍證稱：「……我跟陳根盛辦理材料交接，要把材
    料全部載完才算交接完畢，我們92年9 月開始辦理材料交接
    ，到11月22日交接完畢，但沒有全部搬完，短少的4 捆證人
    陳根盛之前有到我們公司叫我們去搬，但我沒有親自去點交
    ，他只有去過1 次叫我們去點交，我說有空再去點交，他是
    11月18日之前叫我們點交，印象中好像是星期六，他跑去我
    們公司叫我們點交，因為場地是他們的所以我們沒有派人去
    看，應該由上訴人去看……，我只負責載運材料，老闆也沒
    有講什麼時候……， 9月到11月證人陳根盛到我們公司好幾
    次，較少的材料他會拿來，有時候是來講一些材料交接的事
    情，交接單上9月4日及9月6日是我去上訴人公司搬材料時簽
    收的……證人陳根盛都在那邊，一直到11月18日之前幾天他
    都在材場，我要去時我都有電話通知他……只有要搬的材料
    才點交，11月18日之前有一天星期六下午證人陳根盛到我們
    公司叫我們去載剩下的33捆電纜，他說要回去南投隔天就會
    來，拜託我們晚上去看一下，我說我晚上要載我太太去士林
    可能會很晚，他說沒有關係，請我去看一下就好，不用在那
    邊睡，後來超過12點我有去看，我只在週遭看幾圈就走了，
    因門鎖著沒辦法進去看」等語（見原審卷(二)第2-5頁）。
  (七)依證人陳根盛、蘇武龍之證言，上訴人應何時將向台電公司
    領用之材料交接予上琉公司完畢，兩造並未約定確定之期限
    ，核屬民法第236條規定無確定期限之債務， 陳根盛雖曾於
    材料短缺前至上琉公司向上琉公司負責辦理材料交接之蘇武
    龍表示要交接，惟並未依同條規定，定相當期限預告上琉公
    司或蘇武龍將於何時提出材料，自難認上訴人已合法提出其
    給付。而上訴人向台電公司領用之材料亦繼續由上訴人保管
    在上訴人租用之材場，除由陳根盛保管外，陳根盛不在之期
    間亦由上訴人上鎖，尚難認上訴人已依債之本旨，將其領用
    之所有材料合法提出予上琉公司，故上琉公司或被上訴人自
    不生債權人受領遲延之問題。而在11月18日之前某星期六下
    午，陳根盛雖至上琉公司向蘇武龍表示陳根盛須回南投，要
    求上琉公司派員去看管材料，惟陳根盛既表明上琉公司毋庸
    派員在材場過夜，且證人蘇武龍至材場時發現上訴人將材場
    上鎖，無法進入，故系爭短少材料自仍屬上訴人管領範圍內
    ，尚難認上訴人已合法提出系爭短少材料點交予上琉公司。
    是系爭短少材料既仍由上訴人之受僱人陳根盛保管，且陳根
    盛未依上訴人之指示實際在材場看管，亦未商請他人代為看
    管而發生遺失情事，自屬可歸責上訴人之債務履行輔助人陳
    根盛之事由所致，上訴人應對被上訴人負損害賠償責任。
  (八)被上訴人抗辯系爭短少材料之價值共計1,188,880元， 業據
    其提出材料計算表影本1件、材料計價表影本2紙為證（見原
    審卷(一)第46-48頁）， 上訴人對於台電公司出具之材料計價
    表形式上為真正復不爭執，是依台電公司出具之材料計價表
    計算，系爭短少材料之價值確係1,188,880元無訛【 1.25kv
    交連PE電纜短少2539公尺（每公尺單價376元）、 2.15kv交
    連PE風雨線（1/C鋼心鋁線AWG#2黑）短少151. 5公尺（每公
    尺單價61元）、3.15kv交連PE風雨線（1/C鋁質477MC M）短
    少991公尺（每公尺單價200元）、4.25kv交連PE電纜（1/C#
    1黑）短少17 5公尺（每公尺單價153元），計算式：（2539
    m×376元/m）＋（151.5m×61元/m）＋（991m×200元/m）
    ＋（175m×153元/m）＝1,188,880元】。此數額即為上訴人
    應賠償被上訴人之金額。上訴人主張：縱材料短缺，亦屬伊
    與上琉公司間之關係，與被上訴人無涉云云，尚不足採。
九、爭點三：被上訴人得否以上訴人短缺材料為由，拒絕本件承
    攬報酬？
    依被上訴人提出台電公司之承攬契約書第17條約定：「若材
    料浪費或機具設備非自然消耗之毀損修配復原或遺失時，承
    攬人應負責照折舊後狀態以同工程規範者賠還，或依下列規
    定折合現金賠償，不得要求定作人代購：二、內備設備（包
    括器材）照市價加10%按設備淨值計算。 三、如屬遺失或被
    竊盜者除照前述一或二款償價外，另加扣償價10%」， 固據
    被上訴人提出工程契約影本1紙附卷可稽 （見原審卷(一)第49
    頁）。惟被上訴人提出台電公司之承攬契約書，係屬台電公
    司與被上訴人之上包榮福公司間之契約約定，被上訴人既非
    與台電公司簽訂契約之承攬人，自無前開規定之適用。然上
    訴人遺失系爭短少材料，致被上訴人須對其上包榮福公司負
    債務不履行之損害賠償責任，雖榮福公司迄未對被上訴人實
    際提出賠償之請求，然被上訴人對榮福公司既負有債務不履
    行之損害賠償責任，雖尚未有實際金錢之支出，惟其消極財
    產之增加，亦屬被上訴人之損害，被上訴人自得以對上訴人
    之債務不履行損害賠償請求權，主張與上訴人之承攬報酬請
    求權抵銷。故被上訴人主張以系爭短少材料之價值1,188,88
    0元與上訴人之承攬報酬請求權抵銷， 已逾上訴人請求之承
    攬報酬1,128,388元， 上訴人自不得再請求被上訴人給付系
    爭工程之承攬報酬。上訴人主張：其係請求承攬報酬之金錢
    之債，而被上訴人係請求返還種類物之債，二者不得抵銷云
    云。然查被上訴人所請求者，實係債務不履行之損害賠償之
    債，二者同為金錢之債，自得抵銷，上訴人上開主張，容有
    誤會。
十、綜上，被上訴人雖積欠上訴人系爭工程之承攬報酬1,128,38
    8元， 惟上訴人於依債之本旨移交其保管之材料予訴外人上
    琉公司前，發生系爭短少材料遺失之情形，被上訴人以其對
    上訴人就系爭短少材料之損害賠償請求權1,188,880元與上
    訴人之承攬報酬請求權抵銷，洵屬有據。從而，上訴人依據
    系爭工程之承攬報酬請求權，請求被上訴人給付1,128, 388
    元及自起訴狀繕本送達翌日起至清償日止，按年息5%計算之
    利息，為無理由，不應准許。原審為上訴人敗訴之判決，核
    無違誤，上訴意旨，指摘原判決不當，求予廢棄改判，為無
    理由，應予駁回。
十一、本件事證已臻明確，兩造其餘攻擊及防禦方法，核與判決
      結果不生影響，爰不一一論述；至上訴人聲請將上開字據
      送請鑑定，因已無送鑑定之必要，故不送鑑定，附此敘明
      。
十二、據上論結，本件上訴為無理由，依民事訴訟法第449條第1
      項、第78條，判決如主文。
中　　華　　民　　國　　94　　年　　11  　月 　 22  　日
                  民事第三庭審判長法  官　林敬修
                            　　  法  官　藍文祥
                              　　法  官　劉勝吉
正本係照原本作成。
不得上訴。
中　　華　　民　　國　　94　　年　　11　　月　　23　　日
　　　　　　　　　　　　　　　　　書記官　李翠齡
